---
title: "Outliers"
author: "Fernando Sáenz"
date: "2024-06-25"
output: html_document
---
Librerías

```{r message=FALSE, warning=FALSE}
# manejo de datos 
library(dplyr)
library(tidyr)
library(haven)
library(psych)
library(readxl)
library(openxlsx)
library(writexl)
library(ggplot2)
library(igraph)

# SQL
library(DBI)
library(odbc)

options(scipen = 999)
```

Conexión a la base de datos

```{r}
# Credenciales
server <- "ipcprod.database.windows.net"
user <- "ipcreader"
pas <- "1pc/*2023"
database <- "db-indices"
```


```{r}
# Crea un string completo para conectarse a la base de datos
conn_str <- paste0(
  "Driver={ODBC Driver 18 for SQL Server};",
  "Server=", server, ";",
  "Database=", database, ";",
  "Uid=", user, ";",
  "Pwd=", pas, ";"
  )

# Conexion a la base de datos
conexion <- dbConnect(odbc::odbc(), .connection_string=conn_str)

# Limpiesa del environment
rm(server,
   user,
   pas, 
   database,
   conn_str)

```

Extracción de precios

```{sql connection=conexion, output.var="recolectados_julio_24"}

-- Store procedures precios recolectados (año, mes)

EXEC [dbo].[sp_get_calculos_precios_recolectados_mes] 2024, 7

```

Extracción de los datos a utilizar

```{r}
boletas <- recolectados_julio_24[, c(2, 3, 4, 5, 46, 9, 
                                     11, 12, 16, 18, 17, 
                                     21, 22, 39, 42, 64, 
                                     24, 25, 26, 27, 28)]

boletas <- arrange(boletas, articulo) %>%
  filter(estado_boleta  %in% c("Validada", "Imputada")) %>%
  filter(estado_fuente %in% c("Validada", "Imputada")) %>%
  filter(estado_registro %in% c("Validada", "Imputada"))
```

Calculo de precios base y variaciones

```{r}
boletas <- boletas %>%
  mutate(precio_anterior_base = cantidad_base / cantidad_anterior * precio_anterior) %>%
  mutate(precio_actual_base = cantidad_base / cantidad_actual * precio_actual) %>%
  mutate(variacion = precio_actual_base / precio_anterior_base)
```

Correccion de cambios de referencia

```{r}
boletas <- boletas %>%
  mutate(variacion = ifelse(nt_tipo_nombre == "Cambio de referencia", 1, variacion)) %>%
  mutate(variacion = ifelse(is.nan(variacion), 1, variacion)) 
```

Calculo de factor de imputacion

```{r}
f_imput <- boletas %>%
  group_by(codigo_articulo) %>%
  filter(nt_tipo_nombre != "Periodo de espera") %>%
  summarize(factor_imputacion = geometric.mean(variacion)) 
```

Imputar precios en Periodo de espera

```{r}
boletas <- boletas %>%
  left_join(f_imput) %>%
  mutate(cantidad_actual = ifelse(nt_tipo_nombre == "Periodo de espera", cantidad_anterior, cantidad_actual)) %>%
  mutate(precio_actual = ifelse(nt_tipo_nombre == "Periodo de espera", precio_anterior * factor_imputacion, precio_actual)) %>%
  mutate(precio_actual_base = ifelse(nt_tipo_nombre == "Periodo de espera", 
                                     cantidad_base / cantidad_actual * precio_actual, precio_actual_base)) %>%
  mutate(variacion = ifelse(nt_tipo_nombre == "Periodo de espera", 
                            case_when(precio_anterior == 0 ~ factor_imputacion, 
                                      is.na(factor_imputacion) ~ 1, 
                                      TRUE ~ precio_actual_base / precio_anterior_base), 
                            variacion)) %>%
  select(-"factor_imputacion")
```

Metodo de Tukey

```{r}
Tukey <- function(boletas, c = 2.5) {
  boletas_art_0 <- boletas %>%
    filter(variacion != 1)
  
  low <- quantile(boletas_art_0$variacion, 0.05)
  high <- quantile(boletas_art_0$variacion, 0.95)
  
  datos <- boletas_art_0 %>%
    filter(variacion >= low & variacion <= high)
  
  mediana <- quantile(datos$variacion, 0.5)
  media <- mean(datos$variacion)
  
  mediasup <- mean(datos$variacion[datos$variacion > mediana])
  mediainf <- mean(datos$variacion[datos$variacion < mediana])
  
  xinf <- media - mediainf
  xsup <- mediasup - media
  
  x_sup <- media + c * xsup
  x_inf <- media - c * xinf
  
  outliers <- boletas_art_0 %>%
    filter(variacion < x_inf | variacion > x_sup) %>%
    mutate(tukey_regional = 1)
 
 return(outliers)
}
```

Verificación del tamaño de la muestra

```{r}
verify_sample_size <- function(boletas, min_size = 30) {
  sample_sizes <- boletas %>%
    group_by(articulo, region) %>%
    summarise(count = n(), .groups = 'drop')
  
  boletas <- boletas %>%
    left_join(sample_sizes, by  = c("articulo", "region")) %>%
   mutate(muestra_regional = ifelse(count >= min_size, TRUE, FALSE)) %>%
    select(-count)
  
  return(boletas)
  
}

boletas <- verify_sample_size(boletas)
```

Análisis por región

```{r}
outliers <- function(boletas) {
  outliers <- boletas %>%
    group_by(articulo, region) %>%
    group_modify(~Tukey(.x)) %>%
    ungroup()
  return(outliers)
}

outliers <- outliers(boletas)

boletas <- left_join(boletas, outliers)
boletas <- boletas %>%
  mutate(tukey_regional = ifelse(is.na(tukey_regional), 0, tukey_regional)) 
```

Test de normalidad - necesario para el metodo de medias y cuartiles

```{r}
norm_test <- function(data){
  
  if(nrow(data) < 3){
    return(data.frame(
      articulo = unique(data$articulo), 
      p_valor = 0, 
      normalidad_regional = FALSE
    ))
  }
  
  if(length(unique(data$variacion)) == 1) { 
    return(data.frame(
      articulo = unique(data$articulo),
      p_valor = 0,
      normalidad_regional = FALSE
    ))
  } else {
    
    shapiro_test <- shapiro.test(data$variacion)
    
    return(data.frame(
    articulo = unique(data$articulo),
    p_valor = shapiro_test$p.value, 
    normalidad_regional = ifelse(shapiro_test$p.value < 0.05, FALSE, TRUE) 
  ))

    }
  
 }

resultados_norm <- boletas %>%
  group_by(articulo, region) %>%
  do(norm_test(.)) %>%
  select(-"p_valor")

boletas <- boletas %>%
  left_join(resultados_norm) 
```

Metodo de medias y cuartiles 

```{r}
C <- 6
Bd_Cuartiles <- boletas %>%
  filter(normalidad_regional == TRUE) %>%
    group_by(articulo, region) %>%
    summarise(cuartil1 =
                quantile(variacion, prob = c(0.25)),
              
              cuartil3 =
                quantile(variacion, prob = c(0.75)),
              
              Mediana = median(variacion),
              
              Promedio_DM = (cuartil3 - cuartil1) / 2,
              
              Limte_U = (Mediana + C * Promedio_DM),
              
              Limite_l = (Mediana - C * Promedio_DM),
              
              Cuartil1_SI = (1 - (Mediana / cuartil1)),
              
              Cuartil3_SI = ((cuartil3 / Mediana) - 1),
              
              Mediana_SI = ((Mediana / Mediana) - 1),
              
              
              Promedio_SI = ((Cuartil3_SI - Cuartil1_SI) / 2),
              
              Limite_U_SI = (Mediana_SI + C * Promedio_SI),
              
              Limite_l_SI = (Mediana_SI - C * Promedio_SI))
```

Análisis por región

```{r}
boletas <- merge(boletas, Bd_Cuartiles, by = c("articulo", "region"), all = TRUE)

boletas$SI <- ifelse(boletas$variacion < boletas$Mediana,
                        (1 - (boletas$Mediana / boletas$variacion)),
                        ((boletas$variacion / boletas$Mediana) - 1))

boletas <- boletas %>% 
  mutate(MC_regional = ifelse(Limite_l_SI > SI,1,0)) %>%
  mutate(MC_regional = ifelse(SI > Limite_U_SI, 1, MC_regional)) %>%
  mutate(MC_regional = ifelse(is.na(MC_regional), 0, MC_regional)) %>%
  select(-'cuartil1', -'cuartil3', -'Mediana', -'Promedio_DM', -'Limte_U', -'Limite_l',
         -'Cuartil1_SI', -'Cuartil3_SI', -'Mediana_SI', -'Promedio_SI', -'Limite_U_SI', 
         -'Limite_l_SI', -'SI') 
```


ANOVA  
- Sirve para identificar si los precios se comportan igual en todas las regiones. 

```{r}
boletas$region <- as.factor(boletas$region)
boletas$articulo <- as.factor(boletas$articulo)
boletas$variacion <- as.numeric(boletas$variacion)

# Función para realizar ANOVA y extraer los resultados
anova_results <- function(data) {
  modelo <- aov(variacion ~ region, data = data)
  summary_model <- summary(modelo)
  p_value <- summary_model[[1]][["Pr(>F)"]][1]
  f_value <- summary_model[[1]][["F value"]][1]
  return(c(f_value, p_value))
}

# Crear dataframe para almacenar resultados
resultados_anova_df <- data.frame(
  articulo = character(),
  f_value = numeric(),
  p_value = numeric(),
  stringsAsFactors = FALSE
)

# Realizar ANOVA para cada artículo y almacenar los resultados
for (articulo in unique(boletas$articulo)) {
  datos_articulo <- boletas[boletas$articulo == articulo,]
  
  datos_articulo <- datos_articulo %>%
    filter(!is.na(variacion))

    # Verificar si hay al menos dos niveles en la variable region
  if (length(unique(datos_articulo$region)) > 1) {
    anova_result <- anova_results(datos_articulo)
      
    if (is.null(anova_result)) {
      # Si anova_result es NULL, agregar NA a los resultados
      resultados_anova_df <- rbind(resultados_anova_df, data.frame(
        articulo = articulo,
        f_value = 0,
        p_value = 0,
        stringsAsFactors = FALSE
      ))
  } else {
    resultados_anova_df <- rbind(resultados_anova_df, data.frame(
     
       articulo = articulo,
      f_value = anova_result[1],
      p_value = anova_result[2],
      stringsAsFactors = FALSE
    ))
    
    }
  } else {
    # Si no hay suficientes niveles, agregar NA a los resultados
    resultados_anova_df <- rbind(resultados_anova_df, data.frame(
      articulo = articulo,
      f_value = 1,
      p_value = 1,
      stringsAsFactors = FALSE
    ))
  }
}

boletas$region <- as.integer(boletas$region)
boletas$articulo <- as.character(boletas$articulo)

articulos_nacional <- na.omit(resultados_anova_df$articulo[resultados_anova_df$p_value > 0.05]) 
```

Análisis a nivel nacional
Verificación del tamaño de la muestra

```{r}
verify_sample_size <- function(boletas, min_size = 30) {
  sample_sizes <- boletas %>%
    group_by(articulo) %>%
    summarise(count = n(), .groups = 'drop')
  
  boletas <- boletas %>%
    left_join(sample_sizes, by  = "articulo") %>%
   mutate(muestra_nacional = ifelse(count >= min_size, TRUE, FALSE)) %>%
    select(-count)
  
  return(boletas)
  
}

boletas <- verify_sample_size(boletas)
```

Método de Tukey
```{r}
outliersN <- function(boletas) {
  outliers <- boletas %>%
    filter(articulo %in% articulos_nacional) %>%
    group_by(articulo) %>%
    group_modify(~Tukey(.x)) %>%
    ungroup()
  return(outliers)
}

outliersN <- outliersN(boletas) %>%
  rename(tukey_nacional = tukey_regional)

boletas <- left_join(boletas, outliersN) %>%
  mutate(tukey_nacional = ifelse(is.na(tukey_nacional), 0, tukey_nacional))
```

Analisis a nivel nacional
Test de normalidad - necesario para el metodo de medias y cuartiles

```{r}
norm_test <- function(data){
  
  if(nrow(data) < 3){
    return(data.frame(
      articulo = unique(data$articulo), 
      p_valor = 0, 
      normalidad_nacional = FALSE
    ))
  }
  
  if(length(unique(data$variacion)) == 1) { 
    return(data.frame(
      articulo = unique(data$articulo),
      p_valor = 0,
      normalidad_nacional = FALSE
    ))
  } else {
    
    shapiro_test <- shapiro.test(data$variacion)
    
    return(data.frame(
    articulo = unique(data$articulo),
    p_valor = shapiro_test$p.value, 
    normalidad_nacional = ifelse(shapiro_test$p.value < 0.05, FALSE, TRUE) 
  ))

    }
  
 }

resultados_norm <- boletas %>%
  group_by(articulo) %>%
  do(norm_test(.)) %>%
  select(-"p_valor")
  
boletas <- boletas %>%
  left_join(resultados_norm) 
```

Método de Medias y Cuartiles

```{r}
C <- 6
Bd_Cuartiles <- boletas %>%
  filter(normalidad_nacional == TRUE) %>%
    group_by(articulo) %>%
    summarise(cuartil1 =
                quantile(variacion, prob = c(0.25)),
              
              cuartil3 =
                quantile(variacion, prob = c(0.75)),
              
              Mediana = median(variacion),
              
              Promedio_DM = (cuartil3 - cuartil1) / 2,
              
              Limte_U = (Mediana + C * Promedio_DM),
              
              Limite_l = (Mediana - C * Promedio_DM),
              
              Cuartil1_SI = (1 - (Mediana / cuartil1)),
              
              Cuartil3_SI = ((cuartil3 / Mediana) - 1),
              
              Mediana_SI = ((Mediana / Mediana) - 1),
              
              
              Promedio_SI = ((Cuartil3_SI - Cuartil1_SI) / 2),
              
              Limite_U_SI = (Mediana_SI + C * Promedio_SI),
              
              Limite_l_SI = (Mediana_SI - C * Promedio_SI))
```


```{r}
boletas <- merge(boletas, Bd_Cuartiles, by = "articulo", all = TRUE)

boletas$SI <- ifelse(boletas$variacion < boletas$Mediana,
                        (1 - (boletas$Mediana / boletas$variacion)),
                        ((boletas$variacion / boletas$Mediana) - 1))

boletas <- boletas %>% 
  mutate(MC_nacional = ifelse(Limite_l_SI > SI,1,0)) %>%
  mutate(MC_nacional = ifelse(SI > Limite_U_SI, 1, MC_nacional)) %>%
  mutate(MC_nacional = ifelse(is.na(MC_nacional), 0, MC_nacional)) %>%
  select(-'cuartil1', -'cuartil3', -'Mediana', -'Promedio_DM', -'Limte_U', -'Limite_l',
         -'Cuartil1_SI', -'Cuartil3_SI', -'Mediana_SI', -'Promedio_SI', -'Limite_U_SI', 
         -'Limite_l_SI', -'SI') 
```

Clasificacion

```{r}
boletas <- boletas %>%
  mutate(score = tukey_regional + tukey_nacional + MC_regional + MC_nacional) %>%
  mutate(Clasificacion = case_when(
    score == 1 ~ "revision",
    score == 2 ~ "accion",
    score >= 3 ~ "imputacion",
    TRUE ~ "normal" # Valores que no son considerados atípicos por ningún método  
    )) %>%
    select(-"score")
```


Descargar en excel

```{r}
write_xlsx(boletas, path = "Outliers.xlsx")
```





